【裁判字號】    92,上訴,1154
【裁判日期】    921224
【裁判案由】    毀棄損壞
【裁判全文】
臺灣高等法院臺中分院刑事判決                  九十二年度上訴字第一一五四號
    上  訴  人  臺灣彰化地方法院檢察署檢察官
    上  訴  人
    即  被  告  甲○○
                己○○
    共      同
    選任辯護人  丁○○
                戊○○
右上訴人等因被告等毀棄損壞案件，不服臺灣彰化地方法院九十一年度訴字第一０八
０號中華民國九十二年三月二十八日第一審判決（起訴案號：臺灣彰化地方法院檢察
署九十一年度偵字第四四三二號），提起上訴，本院判決如左：
      主  文
原判決撤銷。
甲○○、己○○均無罪。
      理  由
一、公訴意旨略以：緣辛○○為甲○○之夫許玉法之債權人，辛○○於民國（下同）
    七十三年間，曾對許玉法所有坐落彰化縣芬園鄉○○段第一、十四之一地號及其
    上建物建號二五號門牌號碼彰化縣芬園鄉○○路○段九五○號、九五二號、九五
    四號、九五六號、九五八號本國式鐵架磚造石棉瓦平房住家及工作場，建築面積
    地面層合計二五○˙二六平方公尺之部分聲請強制執行，嗣前開建物由曾春相七
    十七年五月十三日取得所有權，後於八十年二月二十五日，曾春相再將前開建物
    全數（包含工作場等）售予辛○○，辛○○並將附連於彰化縣芬園鄉○○路○段
    九五二、九五四、九五六號，周有四壁、足以遮風避雨之附屬建物供做廁房及浴
    室使用（以下稱本案房屋），詎料，上訴人即被告（下稱被告）甲○○，及其女
    即上訴人即被告（下稱被告）己○○竟共同基於毀損他人建築物之犯意聯絡，僱
    用不知情之丙○○拆毀辛○○之本案房屋，致生損害於辛○○，因認被告甲○○
    、己○○涉犯刑法第三百五十三條第一項之毀壞他人建築物罪嫌。
二、按犯罪事實應依證據認定，無證據不得認定犯罪事實；又不能證明被告犯罪者，
    應諭知無罪之判決，刑事訴訟法第一百五十四條第二項、第三百零一條第一項分
    別定有明文。公訴人認為被告等均有右揭毀損建築物犯行，無非據告訴人即辛○○之妻庚○○之指述，被告等於偵查中亦坦承雇工拆毀房屋，該房屋確實屬於辛○○所有等情，為其論據。惟訊據被告甲○○固坦承雇工將系爭房屋拆除，惟堅
    決否認有何毀損他人建築物之犯行，辯稱：本案房屋係許玉法所興建，法院於拍
    定後並沒有點交本案房屋，伊對於本案房屋有事實上處分權，曾將房屋長期租與
    案外人，伊是看本案房屋已經快倒了，所以才會想要把房屋拆毀等語；被告己○○則堅決否認右揭犯行，辯稱：系爭房屋遭拆除之事，我並不知情，我亦未僱工
    拆除系爭房屋等語。
三、經查：(一)、本案房屋遭拆毀之事實，固據告訴人庚○○於偵查中指訴綦詳，且證
    人即拆屋工人丙○○於原審亦證稱由其至現場拆屋無訛（見原審卷第九十五頁）
    ，並有被告甲○○於原審庭呈之照片二幀在卷可參（見原審卷第二十一頁），告
    訴人庚○○指述本案房屋已被拆毀固非虛妄。然而，本案房屋之原所有人曾春相
    於七十七年間向台灣彰化地方法院拍定而取得之房屋，依台灣彰化地方法院發給
    之權利移轉書上關於「不動產標示」之記載，係「本國式鐵架磚造石棉瓦平方住
    家及工作廠」，有權利移轉證書影本在卷可稽（見他字偵查卷第二十二頁），並
    未有本案房屋有之記載，亦即，未辦理保存登記之彰化縣芬園鄉○○路九五二號
    及九五四號房屋，於法院拍賣時未將其附屬建物即本案房屋標示在拍賣範圍內，
    則本案房屋於私權之歸屬，於利害關係人間本有爭執。本案房屋係屬彰化縣芬園
    鄉○○路九五二號及九五四號房屋之附屬建物之性質，彰化縣芬園鄉○○路九五
    二號及九五四號房屋由曾春相拍定，曾春相嗣後再將彰化縣芬園鄉○○路九五二
    號及九五四號等房屋出賣予告訴人之夫辛○○，則是否依告訴人所主張，本案房
    屋之事實上處分權亦一併移轉於買受人辛○○，尚有賴民事救濟途徑解決，應審
    究者為被告甲○○雇工拆除本案房屋，其主觀上是否有該建築物確實已屬他人所
    有之認知，仍堅定意識予以拆毀，亦即其行為是否該當於刑法第三百五十三條第
    一項之「毀壞他人建築物」之構成要件。(二)、被告己○○於八十九年間以案外人
    吳政璋涉嫌竊佔本案房屋及週圍空地而提起告訴，經本院調閱台灣彰化地方法院
    檢察署八十九年度偵字第三六三一號吳政璋竊佔案卷宗。該案被告吳政璋於警訊
    中供稱：「（你向何人承租？）跟辛○○承租，於八十三年十一月底開始承租，
    租金一個月一萬二千元．．．因為剛開始至該處營業，在裝潢時，該甲○○常至
    該處稱該處土地是他的，因為我不堪其擾，所以才跟他訂下租賃書約」（見該案
    警局卷八十九年二月二十五日警訊筆錄），其於檢察官偵查中供稱：「我也未將
    房內之物品搬離而繼續使用房屋及土地，但因為我是在月日向辛○○承租
    該屋及土地，但甲○○又出面主張土地及房子是她所有的」（見該案偵查卷第五
    頁反面至第六頁）；被告己○○於該案警訊則供稱：「我因有位叫吳政璋之男子
    向我承租房屋及空地使用，現因承租約期已到，我要向他要回房屋及土地，該男
    子不願意，所以我要向他提起侵占土地及房屋告訴」（見該案警局卷八十九年一
    月十四日警訊筆錄），其於該案原審陳稱：「（你是否知道房子有租給吳政璋？
    ）是我母親租的，而辛○○部分我原本不知道」等語（見該案原審卷第六十七頁
    ）；又被告甲○○於該案原審亦供陳：「租賃契約是我與吳政璋訂立沒錯，印章
    是我蓋的，但一次租五年，接下來契約到期我要再訂立租約時，吳政璋就不與我
    訂立及給付租金，我租兩間房子租金一千元，空地順便給他用，我們每三個月給
    付一次。租約五年都沒有問題，是租約期滿後他不訂約也不給租金，要他搬又不
    要所以才告他．．．（租給吳政璋的房子是何人蓋的？）我們蓋的，以前用來放
    傢俱的」等語（見該案原審卷第六十五頁）；本案告訴人之夫辛○○於該案原審
    亦證稱：「（是否知道另有訂契約？）被告（指吳政璋）有跟我提過，我跟他說
    已經跟我租了，為何還要跟他租，被告跟我說那部分堆放廚具，另外租．．．我
    租給被告後，甲○○每天跟被告煩，被告沒有辦法，才跟他訂租約」等語（見該
    案原審卷第一０八、一０九頁），由以上本案被告甲○○、己○○與上開竊佔案
    被告吳政璋，及本案告訴人之夫辛○○之供證內容，可見被告等與辛○○就本案
    房屋權利之歸屬，原本各執一詞均有主張。甚者，觀諸被告甲○○與吳政璋於八
    十三年十二月十日簽訂之租賃契約書載明「彰化縣芬園鄉○○村○○段○路）五
    段九五○－九五二號屋瓦房兩間及空地使用，方協議空地不予加蓋」等語（見
    本院卷第二二四頁），又被告己○○於八十八年十二月二十九日致吳政璋之存證
    信函稱：「座落彰化縣芬園鄉○○段十二之一地號，空地和地上兩間磚蓋房，因
    自需使用，煩請於收件後七日清理該地及平房內一切物品歸還，否則依法處理」
    （見上開案偵查卷第十二頁反面），是以被告等對於辛○○所主張本案房屋之所
    有權或事實上處分權即完全歸屬其一人，並非同意而確切認知，其等主觀上認為
    本案房屋之權利歸屬於其等所享有。證人丙○○雖於原審到庭證稱：「我在第二
    天至現場工作時，我的同事就有告訴我說：該屋有與人發生糾紛，而我們在砌圍
    牆時，告訴人就說：該房屋是我的等語，所以我就有去問甲○○，甲○○說：地
    是我們的，建物是別人的」等語（見原審卷第九十七頁），然而該證人同日於原
    審亦曾證稱：「拆屋的時候被告甲○○說：那是她的房子」等語（見原審卷第九
    十六頁），證人丙○○於原審或證稱被告甲○○言房子是他人的，或證稱被告甲○○言房子是她的，益見被告甲○○於主張自己享有本案房屋之權利時，亦意識
    辛○○爭執本案房屋之權利歸屬，不能逕以證人丙○○之證詞為不利被告等之認
    定。(三)、原審固曾前往現場履勘，認為：本案房屋面積均僅九平方公尺，係供彰
    化縣芬園鄉○○路九五二、九五四號建物做為浴廁及洗衣、洗碗槽使用，緊黏接
    於彰化縣芬園鄉○○路九五二號、九五四號房屋後方，並有九五二、九五四號房
    屋之後門與系爭房屋相通，製有勘驗筆錄存卷可佐（見原審卷第四十二至四十六
    頁），然原審前往現場履堪時，本案房屋已拆除，當時拆除房屋之證人丙○○於
    本院證稱：「我說為什麼蓋房子還有人抗議，甲○○告訴我說前面有人買了，後
    面的是她的，但是我就不敢再做了。前面的屋頂是石棉瓦，後面的房子是以前的
    水泥土塊（台語）後稱：就是日本瓦蓋的。（你去拆之前有無進去裡面看？裡面
    有什麼東西？）裡面有一個馬桶、洗手台還有一些阿哩阿渣的東西，就是很好拆
    所以我們才用手工就能拆了。（日本瓦你站在裡面看，那個房子到底是好還是壞
    ？）我們從裡面看就可以看到外面，結構並不結實，所以我們要拆就很好拆，支
    撐日本瓦的竹架已經有腐壞。（如何進去屋內看？）甲○○帶我們進去看的。（
    你進去看的時候門還在不在？）沒有門。」等語（見本院卷第五十七頁），本案
    房屋可由被告甲○○任意邀同拆屋工人自由進出，並非非由彰南路九五二號、九
    五四號房屋之後門進入不可，被告甲○○爭執其對本案房屋有權利，主觀上認為
    係拆除自己之房屋，並非全然無據。基於上述理由，被告己○○縱然有與被告甲○○共同僱工拆除本案房屋之事實，亦係本於其對本案房屋有權利之確信，而拆
    除之，並非主觀上已認知本案房屋為他人所有，仍逕予拆除。
四、綜上所述，被告甲○○所辯尚堪採信，其就本案房屋未依民事訴訟確定本案房屋
    之私權爭執，逕自拆除房屋，固有不當，惟其主觀上並無拆毀他人房屋之認識，
    苟被告等之行為致真正權利人受有損害，應循民事救濟途徑解決，尚不能以毀壞
    他人建築物罪責科處被告等，公訴意旨據以起訴之證據不能證明被告等有毀壞他
    人建築物之犯行，此外，本院復查無其他確切證據足以證明被告等有此犯行，是
    被告等犯罪係屬不能證明，原審疏未詳查遽予論罪科刑，容有未洽，是被告等上
    訴意旨據此指摘原判決不當，為有理由，應由本院將原判決予以撤銷，另為被告
    等無罪之諭知。本案事證已臻明確，被告等之選任辯護人聲請本院履勘現場，核
    無必要。
據上論斷，應依刑事訴訟法第三百六十九條第一項前段、第三百六十四條、第三百零
一條第一項，判決如主文。
本案經檢察官乙○○到庭執行職務。
中      華      民      國    九十二    年     十二     月    二十四    日
                                    臺灣高等法院臺中分院刑事第七庭
    審判長法  官  林  榮  龍
                                                法  官  黃  日  隆
                                                法  官  江  錫  麟
右正本證明與原本無異。
檢察官得上訴。
被告不得上訴。
如不服本判決應於收受送達後十日內向本院提出上訴書狀，其未敘述上訴之理由者並
得於提起上訴後十日內向本院補提理由書（均須按他造當事人之人數附繕本）。
                                                書記官  陳  振  海
中      華      民      國      九十二   年     十二      月    二十五  日
                                                                        Ｉ


司法院資訊處製作；財團法人民間司法改革基金會備份。
